最高法院民事判決　　　　　　　　　　　　　　　八十六年度台上字第二五四一號
　　上　訴　人　乙○○
　　訴訟代理人　王聰明律師
　　被 上訴 人　甲○○
右當事人間請求返還定金事件，上訴人對於中華民國八十五年十二月二十三日台灣高
等法院第二審判決（八十五年度上字第六一○號），提起上訴，本院判決如左：
    主  文
原判決廢棄，發回台灣高等法院。
    理  由
本件被上訴人主張：上訴人於民國八十四年七月五日委任訴外人僑美房屋仲介股份有
限公司（下稱僑美公司）銷售上訴人所有坐落桃園市○○段四二七地號土地及其上門
牌桃園市○○路一二九號之房屋，期間自八十四年七月五日至八十四年十月五日止。
伊於僑美公司受委任銷售之期間內即同年八月廿八日交付僑美公司定金新臺幣（下同
）一百萬元購買系爭房地，並定於同年九月三十日簽訂買賣契約。詎屆期上訴人未前
往簽約，嗣後並拒絕簽約。依兩造間「訂金收據」之約定，上訴人應加倍退還定金，
經扣除僑美公司已退還伊之定金一百萬元，上訴人尚應給付伊一百萬元等情，爰求為
命上訴人如數給付及加給法定遲延利息之判決。
上訴人則以：伊委任僑美公司出售系爭房地，收受定金係要求收受現金，並未同意收
受遠期支票，僑美公司違反約定收取被上訴人交付之遠期支票，伊未予同意；且僑美
公司轉達被上訴人要求於簽約再付二百萬元後，伊即應交付文件辦理所有權移轉登記
之意見，伊認與一般買賣習慣不合，且有違公平誠信原則，乃未同意；又伊否認「訂
金收據」之真正，伊亦未授權僑美公司於「訂金收據」內為「賣方不賣，訂金加倍返
還」之約定；伊既表示不賣，又未收受定金，自無須返還定金等語，資為抗辯。
原審維持第一審所為上訴人敗訴之判決，駁回其上訴，係以：被上訴人主張上訴人於
八十四年七月五日委任訴外人僑美公司銷售系爭房地，期間自八十四年七月五日至八
十四年十月五日止，被上訴人於僑美公司受委任銷售之期間內即同年八月廿八日交付
僑美公司定金一百萬元購買系爭房地之事實，業據提出上訴人與僑美公司所訂之「委
任銷售專賣契約書」影本及「訂金收據」為證（見一審卷七頁、八頁）。上訴人雖否
認「訂金收據」之真正，然查該「訂金收據」蓋有被上訴人及僑美公司之印章；而僑
美公司於收受被上訴人交付之一百萬元定金支票後，於翌日曾告知上訴人，並持該支
票影本予上訴人觀看，此復據上訴人陳述在卷（見原審卷八○頁反面），從而僑美公
司曾代理上訴人收受被上訴人為買受系爭房地而交付之定金之事實，堪以認定。上訴
人以「訂金收據」非被上訴人所親簽，及其不知悉「訂金收據」上收款人林曉莉為何
人云云為由，否認「訂金收據」之真正，為不足採。又有關上訴人辯稱伊要求僑美公
司收受定金應收現金，並未同意收受遠期支票一節，經查上訴人與僑美公司所約定之
委任銷售期間自八十四年七月五日至八十四年十月五日止，已如前述，而上訴人所交
付之發票人為楊俊雄、付款人為聯邦商業銀行桃園分行、金額一百萬元之支票，其發
票日為八十四年九月三十日，並未逾上訴人委任僑美公司銷售之期限，且該支票亦經
僑美公司法定代理人鄭貴明屆期提示兌現，有聯邦商業銀行桃園分行八十四年十二月
十九日（八四）聯桃字第○一六○號函（見一審卷三一頁至三三頁）、彰化商業銀行
北桃園分行八十五年七月三日彰北桃字第三○四一號函（原審卷四一頁）可憑，被上
訴人業已交付定金之事實，亦堪認定。上訴人雖復辯稱：據僑美公司轉達被上訴人要
求於簽約再付二百萬元後，伊即應交付產權文件辦理所有權移轉登記之意見，與一般
買賣習慣不合，有違公平誠信原則云云，然查上訴人於僑美公司承辦人甘興漳通知簽
約期限內及委任銷售期限屆滿前均拒絕簽約之事實，業據證人甘興漳及朱俊彰證述在
卷，並為上訴人所不爭執（見一審卷二七頁，原審卷五八頁反面、八一頁反面、八二
頁），而按買賣價金之交付方法與所有權移轉登記之期限乃可由買賣雙方協議決定之
事項，上訴人既均拒絕簽約，即無從協議買賣價金之交付方法與所有權移轉登記之期
限，亦無從證明兩造間之未能簽訂買賣契約是否非可歸責於上訴人，上訴人所辯為不
足採。再者上訴人既委任僑美公司銷售系爭房地，則僑美公司自為上訴人之代理人，
復依上訴人與僑美公司所訂「委任銷售專賣契約書」第六條：「為助益乙方（即僑美
公司）掌握銷售狀況，甲方（即上訴人）授權乙方代理收受訂金……」之約定觀之，
僑美公司自有權代理上訴人向買受人收受定金。被上訴人既已交付定金予僑美公司，
則僑美公司收受被上訴人定金之效力自及於上訴人，上訴人辯稱：伊未收到定金云云
，為不足採。至於上訴人辯稱：伊未授權僑美公司於「訂金收據」內為「賣方不賣，
訂金加倍返還」之約定云云，乃上訴人與僑美公司間之事由，尚不得據以對抗被上訴
人，上訴人此部分抗辯亦無理由。綜上所述，上訴人於其代理人僑美公司代為向被上
訴人收受定金後，無正當理由拒絕簽訂系爭房地之買賣契約，足堪認定。而被上訴人
與僑美公司代理上訴人所立具之「訂金收據」既有：「買方逾時不買，買賣作廢，訂
金沒收。賣方不賣，訂金加倍退還，契約解除」之約定，被上訴人依該約定，請求被
上訴人加倍返還定金，自屬有據。從而被上訴人於扣除僑美公司業已退還之定金一百
萬元後，請求上訴人再給付一百萬元及自起訴狀繕本送達翌日即八十四年十一月十九
日起至清償日止之法定遲延利息，為有理由等詞，為其判斷之基礎。
惟查上訴人於原審曾抗辯：「我們只是要收現金，不要支票」、「我有跟僑美（公司
）講定金要現金，僑美拿支票給我，就要叫我去簽約」各等語（見原審卷四四頁、八
一頁）。按票據法第一百二十八條第二項規定：「支票在票載發票日前，執票人不得
為付款之提示」，本件被上訴人於八十四年八月二十八日交付予僑美公司之定金支票
，其發票日為同年九月三十日，此為原審所認定，並有支票影本一紙附卷可稽（見一
審卷二十三頁反面），則在同年九月二十九日以前，上訴人顯不得為付款之提示，以
受領定金；況依卷附聯邦銀行支票存戶楊俊雄（即上開支票發票人）之支票存款對帳
單所載，楊俊雄於於八十四年九月二十九日之存款僅為二萬四千六百六十三元，至翌
日即八十四年九月三十日始再存入一百十六萬五千元（見一審卷三二頁），於此情形
，被上訴人雖於八十四年八月二十八日交付支票，但遲至同年九月二十九日以前，既
不能提兌，得否認為被上訴人已交付定金，而得要求上訴人於同年九月三十日簽約，
並以上訴人拒絕簽約為由，而請求上訴人加倍退還定金，殊非無疑。如不能認為被上
訴人已交付定金，似無請求加倍退還定金可言。次查上訴人於原審另辯稱：「一般之
買賣習慣，即訂約時付價款三分之一，付三分之二時始付過戶資料，交屋時付三分之
一，然本件價款達一千八百餘萬元，買方於付三百萬元即要求過戶，有違誠信原則」
等語（見原審卷五○頁），倘上訴人此項抗辯實在，則上訴人拒絕與被上訴人簽訂買
賣契約，亦屬人情之常。乃原審未予調查審認明確，遽為上訴人不利之判決，尤難昭
折服。上訴論旨，指摘原判決不當，求予廢棄，非無理由。
據上論結，本件上訴為有理由。依民事訴訟法第四百七十七條第一項、第四百七十八
條，判決如主文。
中      華      民      國    八十六    年      八      月     十五     日
                              最高法院民事第一庭
                                  審判長法官  李  錦  豐
                                        法官  楊  鼎  章
                                        法官  李  慧  兒
                                        法官  許  朝  雄
                                        法官  葉  賽  鶯
      右正本證明與原本無異
                                              書  記  官
中      華      民      國    八十六    年      九      月      三      日
